---
title: "Projekt z Szeregów Czasowych"
author: "Jan Moskal"
date: "2025-01-18"
output: pdf_document
---

```{r setup, include=FALSE}
knitr::opts_chunk$set(echo = TRUE)
```

```{r}
library(tidyverse)
library(readxl)
library(forecast)
```


### Wstęp
Dane, które będziemy analizować, pochodzą ze strony Głównego Urzędu Statystycznego (https://bdl.stat.gov.pl/bdl/dane/podgrup/temat) znajdują się w grupie "Przeciętne ceny detaliczne towarów i usług konsumpcyjnych", podgrupie "Ceny detaliczne wybranych towarów i usług konsumpcyjnych (dane miesięczne)" i dotyczą cen węgla kamiennego. Dane o przeciętnych cenach obejmują notowania co miesiąc dla całej Polski. Projekt ma na celu analizę tego szeregu czasowego, aby zrozumieć zmiany cen węgla kamiennego w Polsce w latach 2006-2019 i stworzyć prognozy na przyszłość.

### Wczytywanie danych 
```{r}
dane <- read_excel("wegiel_kamienny_szereg.xlsx", range = "TABLICA!C4:FN6")

dane <- as.vector(dane[2, ])
dane <- as.numeric(unlist(dane))
```

Zamienimay wektor w macierz, aby ustawić dobrą kolejność danych (narazie mamy dane wypisane, w ten sposób, że jeden miesiąc dla czternastu lat i dopiero następny miesiąc, a chcemy żeby było chronologicznie)
```{r}
macierz <- matrix(dane, ncol = 14, byrow = TRUE)
```

Przekształcenie macierzy w wektor czytany kolumnowo (od góry do dołu). W ten sposób otrzymujemy dane w odpowiedniej kolejności.
```{r}
dane <- as.vector(macierz)
t <- 1:length(dane)
```

