---
title: "Projekt z Szeregów Czasowych"
author: "Jan Moskal i Szymon Makulec"
date: "2025-01-18"
output: pdf_document
---

```{r setup, include=FALSE}
knitr::opts_chunk$set(echo = FALSE)
```

```{r include=FALSE }
library(tidyverse)
library(readxl)
library(forecast)
library(tseries)
```

```{r include=FALSE}
dopasowanie_wielomianu <- function(szereg, stopien){
  t <- 1:length(szereg)
  macierz <- NULL
  for(i in 1:stopien){
    macierz <- cbind(macierz, t^i)
  }

  ramka <- data.frame(szereg, macierz)
  model <- lm(szereg ~ ., data = ramka)
  return(AIC(model))
}

wykładnicza <- function(x, mi, color){
  f <- NULL
  f[1] <- x[1]
  t <- length(x)
  for(i in 2:t){
    f[i] <- (1 - mi) / (1 - mi^i) * (x[i] + mi * (1 - mi^(i - 1))/(1 - mi) * f[i - 1])
  }
  lines(1:t, f, col = color)
}

```


### Wstęp
Dane, które będziemy analizować, pochodzą ze strony Głównego Urzędu Statystycznego (https://bdl.stat.gov.pl/bdl/dane/podgrup/temat) znajdują się w grupie "Przeciętne ceny detaliczne towarów i usług konsumpcyjnych", podgrupie "Ceny detaliczne wybranych towarów i usług konsumpcyjnych (dane miesięczne)" i dotyczą cen węgla kamiennego za toną. Dane o przeciętnych cenach obejmują notowania co miesiąc dla całej Polski. Projekt ma na celu analizę tego szeregu czasowego, aby zrozumieć zmiany cen węgla kamiennego w Polsce w latach 2006-2019 i stworzyć prognozy na przyszłość.

### Wczytywanie danych 
```{r message=FALSE}
dane <- read_excel("wegiel_kamienny_szereg.xlsx", range = "TABLICA!C4:FN6")

dane <- as.vector(dane[2, ])
dane <- as.numeric(unlist(dane))
```

Zamienimay wektor w macierz, aby ustawić dobrą kolejność danych (narazie mamy dane wypisane, w ten sposób, że jeden miesiąc dla czternastu lat i dopiero następny miesiąc, a chcemy żeby było chronologicznie)
```{r}
macierz <- matrix(dane, ncol = 14, byrow = TRUE)
```

Przekształcenie macierzy w wektor czytany kolumnowo (od góry do dołu). W ten sposób otrzymujemy dane w odpowiedniej kolejności.
```{r}
dane <- as.vector(macierz)
t <- 1:length(dane)
```

### Wstępna analiza szeregu
Wykres liniowy dla naszych danych w czasie t.

```{r}
plot(y=dane,x=t,col=4, main ="Cena kukurydzy", type ="l", xlab = "Numer tygodnia" )
```

Jak widzimy z wykresu, cena dość szybko wzrosła do cen powyżej 700 zł. Widzimy również, że ogólny trend jest rosnący.


Robimy wykresy typu boxplot oraz histogram, żeby zobaczyć rozkład danych. 

```{r}
par(mfrow = c(1, 2)) 
hist(dane, breaks = 15, col = 4, main = "Histogram cen węgla kamiennego",
     xlab = "Cena w Złoty", ylab = "Liczebność", prob = FALSE)
boxplot(dane, col = "lightgrey", main = "Wykres ramka-wąsy", horizontal = TRUE)
par(mfrow = c(1, 1))  
```

Możemy zauważyć, że rozkład jest lewostronnie asymetryczny, bierzę się to z tego co już zauważyliśmy z wykresu liniowego czyli, że ceny od 700 zł za tonę zaczęły się już po 2 latach od pierwszej obserwacji z szeregu a pozostałe 12 lat oscylowało co do wartości od 700 do 900 zł za tonę. Z wykresu pudełkowego możemu zauważyć nawet dokładniej, że kwartyl pierwszy wynosi około 700 a kwartyl trzeci około 810 co w przełożeniu na nasz problem oznacza, że połowa obserwacji, czyli z 7 lat znajduje się na tym małym przedziale.

Podstawowe statystyki
```{r}
summary(dane)
```

Szukamy najlepszego wielomianu opisującego nasz szereg

```{r}
Akaike <- c()
for(i in 1:30){
  Akaike <- cbind(Akaike, dopasowanie_wielomianu(dane,i))
}
i=1:30
plot(i, Akaike,type="p", pch=19, main ="Kryterium AIC dla wielomianu stopnia i", xlab = "Stopień wielomianu" )
```

Z kryterium osuwiska wybieramy wielomian stopnia 5.

```{r include=FALSE}
macierz <- c()
for(i in 1:5){
    macierz <- cbind(macierz, t^i)
  }

ramka <- data.frame(dane, macierz)
```

```{r}
  par(mfrow = c(1, 3))
  model_st_5 <- lm(dane ~ ., data=ramka)
  plot(t, dane, type = "l",
       main = paste("Dopasowanie wiel. st.:", 5),
       ylab = "Złoty", xlab = "Cena")
  lines(t, model_st_5$fitted.values, col = 2, lwd = 1.5)

  plot(t, model_st_5$residuals, main = "Reszty", type = "l")
  abline(h = 0, col = 2, lwd = 2)

  plot(ecdf(model_st_5$residuals), main = "Dystrybuanta")
  x <- seq(from = min(model_st_5$residuals), to = max(model_st_5$residuals), length.out = 500)
  lines(x, pnorm(x, mean = 0, sd = sd(model_st_5$residuals)), col = 4, lwd = 2)
  par(mfrow = c(1, 1))
```

### Badanie reszt

Zbadamy reszty z modelu stopnia 5.

```{r}
reszty <- model_st_5$residuals
randtests::runs.test(reszty)
ks.test( reszty, y = "pnorm", mean = 0)
nortest::lillie.test( reszty)
shapiro.test( reszty)
Box.test( reszty, lag = 12, type = "Ljung-Box")
```

Odrzucamy hipotezy o losowości reszt, o ich średniej w zerze, o ich normalności oraz o ich nieskorelowaniu. 

### Analiza trendów fazowych 
```{r}
w <- ts(dane, frequency = 12)
ggseasonplot(w, polar = FALSE, main = "Wykres sezonowości dla lat 2006-2019", xlab = NULL) + 
  theme(legend.position = "none")
```

Z wykresu sezonowości widzimy powtarzający się trend wzrostu cen węgla kamiennego w okresie od sierpnia do listopada. W okresie od stycznia do maja zauważalny jest nieznaczny trend spadkowy cen.


### Dekompozycja
```{r}
dek <- decompose(w)
plot(dek)
trend <- dek$trend
seasonal <- dek$seasonal
```

Po wykonaniu dekompozycji widzimy, że trend jest rosnący w dziedzinie. Widzimy również, że występuje sezonowość w częstotliwości 12 miesięcznej. W kwestii reszt wydają się one oscylować wokół zera, jednak przez ich nieregularność będzie się trzeba im lepiej przyjrzeć.

### Stacjonarność szeregu
```{r}
adf.test(dane)
kpss.test(dane)
pp.test(dane)
```

Z wszystkich testów wynika, że szereg jest niestacjonarny.

```{r}
arima <- auto.arima(dane)
arima
```

Model ARIMA(4,1,0) wskazuje, że szereg czasowy wymagał różnicowania pierwszego rzędu, aby stać się stacjonarny. Współczynniki autoregresyjne sugerują zależność od czterech poprzednich wartości, a obecność dryfu oznacza trend wzrostowy. Niemamy składnika średniej ruchomej. Teraz przejdziemy do zbadania reszt.

```{r}
reszty <- arima$residuals
randtests::runs.test(reszty, threshold = 0)
```
Nie odrzucamy hipotezy o losowości reszt.
```{r}
t.test(reszty, mu = 0)
```
Nie odrzucamy hipotezy o średniej równej 0.
```{r}
nortest::lillie.test( reszty)
shapiro.test( reszty)
```
Odrzucamy hipotezę o normalności reszt.

```{r}
Box.test( reszty, lag = 12, type = "Ljung-Box")
```
Odrzucamy hipoteze o braku korelacji w resztach.


```{r}
lmtest::bptest(reszty~t)
```
Nie odrzucamy hipotezy o jednorodności wariancji.




